【裁判字號】    92,簡,193
【裁判日期】    921029
【裁判案由】    汽車運輸業管理規則
【裁判全文】
臺北高等行政法院判決                              九十二年度簡字第一九三號
    原      告  昌立交通事業有限公司
    代  表  人  甲○○董事）.
    訴訟代理人  丁○○
    被      告  交通部公路總局
    代  表  人  陳晉源（局長）
    訴訟代理人  乙○○
                戊○○
                丙○○
右當事人間因汽車運輸業管理規則事件，原告不服交通部中華民國九十年二月六日交
訴八十九字第六五九九三號訴願決定，提起行政訴訟。本院判決如左：
    主  文
原告之訴駁回。
訴訟費用由原告負擔。
    事  實
壹、事實概要：
    緣原告所有車牌號碼Ｔ二︱九一一號營業小客車，於民國（以下同）八十九年九
    月十一日二十三時許及八十九年九月十二日十八時許，行經台北市○○○○路口
    及忠孝東路四段，分別遭臺北市政府警察局士林分局及臺北市政府警察局大安分
    局查獲原告將車輛交由無（有效）執業登記證之訴外人許振賢駕駛，遂開立八十
    九年九月十一日北市警交字第○二六七二五號、八十九年九月十二日北市警交字
    第○三五三○一號舉發違反汽車運輸業管理事件通知單，嗣將全案移由被告辦理
    ，被告乃以原告違反汽車運輸業管理規則第九十一條第一項第五款及第七款規定
    ，並依同規則第一百三十七條之規定，按公路法第七十七條第一項之規定，分別
    科處原告新臺幣（以下同）九千元罰鍰之處分。原告不服，提起訴願，遭駁回後
    ，遂向本院提起行政訴訟。
貳、兩造聲明：
一、原告聲明：求為判決
１、訴願決定及原處分均撤銷。
２、訴訟費用由被告負擔。
二、被告聲明：求為判決如主文所示。
、兩造爭點：
    被告以原告違反汽車運輸業管理規則第九十一條第一項第五款及第七款規定，而
    依同規則第一百三十七條之規定，按公路法第七十七條第一項之規定分別科處原
    告九千元罰鍰，有無理由？
一、原告陳述：
１、依營業小客車駕駛人執業登記管理辦法第七條規定：「汽車駕駛人參加前條講習
    及測驗及格，檢附執業事實證明文件於辦妥執業登記後，始發給執業登記證及其
    副證。」復依同法第九條（原告誤載為第十條）規定：「營業小客車駕駛人執業
    登記事項有異動者，應於事實發生後十五日內持相關證明文件向發證警察局辦理
    異動登記。」顯見管轄機關已有明確規範，駕駛人經講習授課，難推不知，惟被
    告不處罰駕駛人，反倒處罰業者（即原告），原告不禁要問，交通監理處分單位
    對車行業者的教育幫助有幾？原告即使對駕駛人耳提面命，惟因現今不當的牌照
    政策，致業者必須自行找尋失聯車輛，即使經訴訟，結果亦不過是一紙債權憑證
    。而被告就駕駛人接續二天之行為作成二份罰鍰處分書，有違一事不二罰之法理
    。
２、私法未及公法，駕駛人如違規將車開跑，又如何管理？原告目前所報之協尋失聯
    車輛，均非透過公權力政府部門尋獲，全係由原告自行尋獲，原告就此付出大量
    時間，又如何再作管理之行政工作？且交通主管機關命業者辦理受雇，解雇理應
    經過業者，但現在解雇卻不需經過業者，逕行解雇，由此可知有責無權的業者如
    何勝過有權無責的主管機關？而主管機關既可逕行解雇，駕駛人自應依營業小客
    車駕駛人執業登記管理辦法辦妥執業登記證，與業者何干？又主管機關註銷駕駛
    人執業登記證，並未通知業者，即使業者查詢，主管機關亦不會答覆。此外，請
    法院參酌臺灣士林地方法院九十一年度交聲字第四五九至四六五號裁定。
３、被告答辯理由雖載明相關規定，卻無相關規定之施行辦法或施行細則，如何才稱
    有效的管理方法？如何才稱有盡到管理責任？業者將車交給一持有有效執業登記
    證之駕駛人，此行為怎會觸法？被告未舉證證明原告疏於提醒駕駛人許振賢應維
    持執業登記證之有效性，卻指稱原告未盡管理之責，實屬片面之詞。且駕駛人已
    將車開走，業者如何提醒駕駛人？即使提醒駕駛人，駕駛人不予理會，主管機關
    即處罰業者，業者該如何自處？
４、依中央法規標準法第二條規定：「法律得定名為法、律、條例或通則。」同法第
    三條規定：「各機關發布之命令，得依其性質，稱規程、規則、細則、辦法、綱
    要、標準或準則。」同法第十一條規定：「法律不得牴觸憲法，命令不得牴觸憲
    法或法律，．．．。」有關計程車駕駛人執業登記證之規範，遍查營業小客車駕
    駛人執業登記管理辦法及汽車運輸業管理規則中，並無針對執業登記申報未辦理
    之個別行為有具體明確之罰則，而道路交通管理處罰條例第三十六條卻有明確規
    定：「營業小客車駕駛人，未向警察機關辦理執業登記，領取登記證，即行執業
    ；或所有人僱用未辦理執業登記之汽車駕駛人駕車者，各處新臺幣一千五百元以
    上三千六百以下罰鍰。營業小客車駕駛人，不依規定期限，辦理執業登記事項之
    異動申報，或參加年度查驗者，處新臺幣一千二百元罰鍰；．．．。」道路交通
    管理處罰條例既有特別規定，交通部所訂立之汽車運輸業管理規則自不得牴觸上
    述法律之規定，故駕駛人若違反營業小客車駕駛人執業登記管理辦法第七條、第
    十條之規定，應優先適用道路交通管理處罰條例，被告不據此處罰駕駛人許振賢
    ，卻依汽車運輸業管理規則對原告一罪數罰，原告實難甘服。
５、政府應依法行政，法律有規定者，即應依法律處理，不得以牴觸法律之命令處理
    。被告動輒以汽車運輸業管理規則第九十一條第一項第五款規定業者「對所屬車
    輛及其駕駛人應負管理責任」為由，而依公路法第七十七條之規定對業者科處九
    千元罰鍰，以如此空泛漫無邊際之法條處分業者，則業者旗下之車輛、人員稍有
    違規、違警之行為，即處罰所謂有管理責任之業者，則業者將何以維生？
６、綜上所述，請判決如原告訴之聲明。
二、被告陳述：
１、按「公路經營業、汽車或電車運輸業，違反本法及依本法所發布之命令者，除本
    法另有規定外，處三千元以上三萬元以下罰鍰；．．．。」、「汽車及電車運輸
    業管理規則，由交通部定之。」為原公路法第七十七條第一項及第七十九條後段
    所規定。次按「本規則依公路法第七十九條規定訂定之。」、「經營汽車客運業
    應遵守左列規定：．．．五、對所屬車輛及其駕駛人應負管理責任。．．．七、
    不得將車輛交予無有效職業駕駛執照及營業小客車駕駛人執業登記證之駕駛人駕
    駛。」、「汽車運輸業違反本規則規定者，監警稽查人員於舉發時，．．．並依
    公路法第七十七條第一項之規定處罰。」為汽車運輸業管理規則第一條、第九十
    一條第一項第五款、第七款及第一百三十七條第一項所明文規定。再按道路交通
    管理處罰條例第三十六條第一項規定：「營業小客車駕駛人，未向警察機關辦理
    執業登記，領取登記證，即行執業．．．各處新臺幣一千五百元以上三千六百元
    以下罰鍰。」
２、本件駕駛人許振賢雖於八十七年一月一日起，持有效駕駛執照及營業小客車駕駛
    人執業登記證，然違規當時業已逾期，依法逕予註銷，是以該車駕駛人無有效之
    執業登記證駕駛該營業小客車，其有臺北縣營業小客車駕駛人執業登記證（許振
    賢，證號：○九六八八九）影本附卷可稽。故原告係計程車客運業者，既將該車
    交與無有效營業小客車駕駛人執業登記證之許振賢駕駛，且疏於提醒許振賢應維
    持執業登記證之有效性，顯未盡管理之責，而至於駕駛人許振賢執業登記證業逾
    期註銷後仍駕駛該車執業，係由前揭道路交通管理處罰條例第三十六條第一項之
    規定舉發，揆諸前揭公路法第七十七條第一項規定，本件處分洵無違誤。
３、綜上所述，原告之訴為無理由，請判決如被告答辯之聲明。
    理  由
一、按「簡易訴訟程序之裁判得不經言詞辯論為之。」行政訴訟法第二百三十三條第
    一項定有明文，合先敘明。
二、按「公路經營業、汽車或電車運輸業，違反本法或依本法所發布之命令者，除本
    法另有規定外，處三千元以上三萬元以下罰鍰；公路主管機關並得按其情節，吊
    扣其營業車輛牌照一個月至三個月．．．。」為公路法第七十七條第一項所明定
    。「經營計程車客運業應遵守左列規定：．．．五、對所屬車輛及其駕駛人應負
    管理責任。．．．七、不得將車輛交予無有效執業駕駛執照及營業小客車駕駛人
    執業登記證之駕駛人駕駛。」、「汽車運輸業違反本規則規定者．．．依公路法
    第七十七條第一項之規定處罰。」為汽車運輸業管理規則第九十一條第一項第五
    款、第七款及第一百三十七條第一項復有規定。
三、本件原告所有車牌號碼Ｔ二︱九一一號營業小客車，於八十九年九月十一日二十
    三時許及八十九年九月十二日十八時許，行經台北市○○○○路口及忠孝東路四
    段，分別遭臺北市政府警察局士林分局及臺北市政府警察局大安分局查獲原告將
    車輛交由無（有效）執業登記證之訴外人許振賢駕駛，遂開立八十九年九月十一
    日北市警交字第○二六七二五號、八十九年九月十二日北市警交字第○三五三○
    一號舉發違反汽車運輸業管理事件通知單，嗣將全案移由被告辦理，被告乃以原
    告違反汽車運輸業管理規則第九十一條第一項第五款及第七款規定，並依同規則
    第一百三十七條之規定，按公路法第七十七條第一項之規定，分別科處原告九千
    元罰鍰之處分。原告不服，循序提起訴願及本件行政訴訟。
四、原告於本件行政訴訟中訴稱，原告將車交給一經講習授課而持有有效執業登記證
    之駕駛人許振賢，業者之行為怎會觸法？被告未舉證證明原告疏於提醒駕駛人許
    振賢應維持執業登記證之有效性，卻指稱原告未盡管理之責，實屬片面之詞。且
    駕駛人已將車開走，業者如何提醒駕駛人？即使提醒駕駛人，駕駛人不予理會，
    主管機關即處罰業者，業者該如何自處？駕駛人若違反營業小客車駕駛人執業登
    記管理辦法第七條、第十條之規定，應優先適用道路交通管理處罰條例，被告不
    據此處罰駕駛人許振賢，卻依汽車運輸業管理規則對原告一罪數罰，原告實難甘
    服云云。惟查：
１、本件駕駛人許振賢於八十七年一月一日雖持有有效之駕駛執照及營業小客車駕駛
    人執業登記證，然其於八十九年九月十一日二十三時許及八十九年九月十二日十
    八時許，駕駛原告所有車牌號碼Ｔ二︱九一一號營業小客車，行經台北市○○○
    ○路口及忠孝東路四段為警查獲時，其執業登記證上年度查驗欄均空白，而執業
    登記證注意事項第一項即載明：「本證每年查驗一次，．．．逾六個月以上未辦
    理查驗者，依法逕予註銷。」此有駕駛人許振賢所持臺北縣營業小客車駕駛人執
    業登記證（證號：○九六八八九）影本附於原處分卷可稽，是以駕駛人許振賢之
    執業登記證已因逾期六過月以上仍不辦理年度查驗，依法逕予註銷，其並無有效
    之執業登記證而駕駛該營業小客車等情，洵堪認定。
２、原告係經營計程車客運業者，依首揭汽車運輸業管理規則第九十一條第一項第五
    款、第七款之規定，對所屬車輛及其駕駛人應負管理責任，且不得將車輛交予無
    有效執業駕駛執照及營業小客車駕駛人執業登記證之駕駛人駕駛，惟駕駛人許振
    賢於右開時地為警查獲違規時，同時亦查獲原告將系爭營業小客車交給無有效營
    業小客車駕駛人執業登記證之駕駛人許振賢駕駛，且原告對所屬車輛及其駕駛人
    顯未善盡管理責任，督促駕駛人許振賢駕駛原告所有之系爭營業小客車應維持執
    業登記證之有效性，原告不得徒以私法上駕駛人違約將車開走失聯，其無從監督
    管理為由，而免除公法上未善盡管理責任之處罰。
３、本件被告係以原告違反汽車運輸業管理規則第九十一條第一項第五款及第七款規
    定，並依同規則第一百三十七條之規定，按公路法第七十七條第一項之規定，就
    原告違反汽車運輸業管理規則第九十一條第一項第五款及第七款規定之二行為，
    分別科處原告九千元罰鍰，並無原告主張之一事二罰之情事。且被告處罰原告之
    依據為公路法第七十七條第一項，並非如原告主張之牴觸法律之命令。況且被告
    係因原告違反其行政法上之作為義務而處罰之，此與駕駛人許振賢於執業登記證
    因逾期未辦理年度查驗而被註銷後，仍駕駛系爭營業小客車執業，主管機關有否
    依道路交通管理處罰條例第三十六條第一項之規定處罰無涉。
五、綜上所述，原告之陳詞均不可採，被告分別科處原告罰鍰九千元之處分，揆諸首
    揭規定，並無違誤，訴願決定予以維持，亦無不合。原告徒執前詞，訴請撤銷訴
    願決定及原處分，並無理由，應予駁回。
六、本件事證已臻明確，兩造其餘攻擊防禦方法與本件判決結果不生影響，故不逐一
    論述，併此敘明。
據上論結，本件原告之訴為無理由，爰依行政訴訟法第二百三十三條第一項、第二百
三十六條、第一百九十五條第一項後段、第九十八條第三項前段判決如主文。
中    華    民    國      九十二      年      十      月      二十九    日
                              臺 北 高 等 行 政 法 院 第 二 庭
                                             法    官 吳慧娟
右為正本係照原本作成。
本件以訴訟事件所涉及之法律見解具有原則性者為限，始得於本判決送達後二十日內
向本院提出上訴狀並表明上訴理由，如已於本判決宣示後送達前提起上訴者，應於判
決送達後二十日內補具上訴理由（均按他造人數附繕本），且經最高行政法院許可後
方得上訴。
中    華    民    國      九十二      年      十      月      二十九    日
                                             書 記 官 劉道文


司法院資訊處製作；財團法人民間司法改革基金會備份。
